福建金門地方法院民事小額判決
111年度城小字第19號
原      告  李增建  
被      告  金門縣政府

法定代理人  楊鎮浯  
訴訟代理人  鄭向廷  
            李佳琪  
被      告  金門縣金寧鄉公所

法定代理人  楊忠俊   
上列當事人間111年度城小字第19號返還不當得利事件，於民國1
11年5月3日言詞辯論終結，本院判決如下：
    主      文
原告之訴駁回。
訴訟費用新臺幣1,000元由原告負擔。
    事實及理由
壹、程序事項：
一、訴狀送達後，原告不得將原訴變更或追加他訴，但請求之基
    礎事實同一者不在此限，民事訴訟法第255條第1項第2款定
    有明文。本件原告起訴時原僅對被告金門縣政府(下稱金門
    縣政府)提起本件訴訟，但於民國111年4月22日具狀追加被
    告金門縣金寧鄉公所(下稱金寧鄉公所)為被告(見本院卷第4
    9頁至第51頁)。原告對金門縣政府、金寧鄉公所均係依被告
    不法侵害原告所有之土地導致原告受有損害，請求應返還相
    當於租金之不當得利，是本件原告對金門縣政府、金寧鄉公
    所主張之基礎事實相同，揆諸前開說明，本件原告所為訴之
    追加於法即無不合，應予准許。
二、金寧鄉公所經合法通知無正當理由未到庭，爰由本院依職權
    命由原告一造辯論判決。
貳、實體事項：　　
一、原告主張：坐落於金門縣○○鄉○○○○段000地號土地(下稱系爭
    土地)為原告所有。金門縣政府、金寧鄉公所因開闢道路，
    占用系爭土地(面積共501平方公尺)，原告於109年3月間至
    金門縣金寧鄉公所參加之協調會議中，請求金門縣政府、金
    寧鄉公所將土地返還，但會議記錄中村長稱前開道路已占用
    土地逾20年等語，後金門縣政府於109年12月21日將系爭土
    地上之地上物敲除，並將系爭土地返還給原告，然金門縣政
    府、金寧鄉公所仍因無權占有系爭土地，受有相當於租金之
    利益，原告請求自109年12月21日往前回溯20年之不當得利
    ，並依照土地法第105條準用97條第1項規定，以土地申報地
    價10％作為租金之計算基準，爰依民法第179條規定，起訴請
    求被告給付自89年12月20日起至109年12月21日止之相當於
    租金之不當得利共新臺幣(下同)50,113元{以每年2,505元計
    算(計算式：50元(申報地價)x501平方公尺(占用面積)x10％=
    2,505元)}等語，並聲明：被告應給付原告50,113元，即自
    起訴狀繕本送達之翌日起，按年息5％計算之利息。
二、被告則以：
　㈠金門縣政府：系爭土地上之道路依當地村長表示已供公眾通
    行逾20年以上，故前開道路已成立公用地役關係，原告不得
    排除公眾使用，亦不得請求不當得利。次本件於系爭土地上
    敲除部分之面積僅288平方公尺，原告以501平方公尺計算，
    即有不當。再者，系爭土地之申報地價僅每平方公尺40元，
    原告以50元計算自有違誤。另系爭土地位於金寧鄉，為農業
    使用，原告以10％計算租金即屬過高。另原告請求已超過民
    法第126條之5年消滅時效，就超過時效之部分，金門縣政府
    拒絕給付等語，並聲明：原告之訴駁回。
　㈡金寧鄉公所未於言詞辯論期日到場，亦未提出書狀為任何陳
    述。
三、本院之判斷：　　
  　系爭土地為原告所有，此有系爭土地之公務用登記謄本在卷
    可參(見本院卷第43頁)，此部分事實足堪認定。原告對金門
    縣政府、金寧鄉公所為前開主張，經金門縣政府以前詞置弁
    ，是本件應審酌之重點厥為：系爭土地原遭占用之道路部分
    是否屬於既成道路?本件之不當得利數額如何計算?有無罹於
    時效?茲分述如下：
　㈠私有土地實際供公眾通行數十年之道路使用，公法上應認為
    已有公用地役關係存在，其所有權之行使應受限制，土地所
    有人不得違反供公眾通行之目的而為使用。另土地所有人於
    上述公用目的範圍內，有容忍他人使用之義務，政府機關為
    有利於公眾之通行使用，就該道路予以舖設柏油，屬合乎公
    共利益之行為，土地所有人亦應容忍。又既成道路成立公用
    地役關係者，其所有權人對土地既已無從自由使用收益，形
    成因公益而特別犧牲其財產上之利益，國家自應依法律之規
    定辦理徵收補償，各級政府如因經費困難，不能對上述道路
    全面徵收補償，有關機關亦應訂定期限籌措財源逐年辦理或
    以他法補償其損失，固經司法院作成釋字第400號解釋，惟
    既成道路之使用係公法上之公用地役關係，僅生公法上補償
    之權利義務關係，殊無私法上不當得利之問題（最高法院10
    1年度台上字第2043號判決意旨參照）。
　㈡本件被告辯稱系爭土地上原本存在之道路為既成道路，存在
    公用地役關係等語。而在109年3月13日金寧鄉公所之返還金
    寧鄉寧北一劃段115、116地號土地協調會中，確有當地村長
    表示前開道路使用已逾20年以上，新設道路較為困難，建議
    以借用方式處理等語，此有金寧鄉公所109年3月23日汗建字
    第1090004100號函暨附件之前開協調會簽到簿暨會議記錄在
    卷可參(見本院111年度城司小調字第2號卷第25頁至第29頁)
    。原告亦陳稱：去臺灣40多年，系爭土地被使用，原告不知
    道等語(見本院卷第74頁)。足見系爭土地上前開道路部分，
    確實係供公眾通行使用，且時間逾數十年以上、其具體之始
    期難以考證之情事，故前開道路應為既存道路，在公法上存
    在公用地役關係。
　㈢因前開道路部分存在公用地役關係，揆諸前開最高法院101年
    度台上字第2043號判決意旨，此時僅生公法上補償之權利義
    務關係，殊無私法上不當得利之問題。雖前開道路占用系爭
    土地之部分現已敲除返還給原告，但前開道路既自始不生私
    法上不當得利之問題，則在敲除後，更無由使原告得就前開
    道路原告占用之部分再主張不當得利請求權。
　㈣從而，原告於本案中對金門縣政府、金寧鄉公所依照民法第1
    79條請求返還不當得利於法無據。前揭其餘爭點對於本件判
    決結果已無影響，不再贅論。
　㈤至於被告對於金門縣政府、金寧鄉公所或其他行政機關，有
    無公法上補償權利，或是原告就系爭土地有無填平、應否回
    復原狀等節若另有主張，即應依照相關公法上途徑，或另以
    其他主張維護其權利，此等部分尚非本件返還不當得利訴訟
    得審酌者，併此附明。
四、綜上所述，原告依民法第179條，起訴請求金門縣政府、金
    寧鄉公所給付50,113元及為無理由，應予駁回。
五、本件事證已臻明確，兩造其餘之攻擊或防禦方法及所提之證
    據，經本院斟酌後，認為均不足以影響本判決之結果，爰不
    逐一論列，附此敘明。 
六、訴訟費用負擔之依據：民事訴訟法第78條。　　　
中　　華　　民　　國    111   年    5     月    20    日
                  福建金門地方法院金城簡易庭
                              法  官  蔡旻穎
以上正本係照原本作成。
如不服本判決，應於判決送達後20日內，以判決違背法令為理由
，向本院提出上訴狀並表明上訴理由，及須按他造當事人之人數
附繕本。如委任律師提起上訴者，應一併繳納上訴審裁判費。上
訴理由應表明：
  一、原判決所違背之法令及其具體內容，
  二、依訴訟資料可認為原判決有違背法令之具體事實。如未表
      明上訴理由者，應於上訴後20日內向本院提出上訴理由。
      當事人如對本件訴訟內容有所疑義，得聲請閱卷。
中　　華　　民　　國    111   年    5     月    20    日
                              書記官  黃鼎鈞